臺灣臺北地方法院民事判決　　　　　　　100年度訴字第389號
原　　　告　台新國際商業銀行股份有限公司
法定代理人　蔡榮棟
訴訟代理人　陳浩茹
　　　　　　詹偉駱
　　　　　　吳俊良
　　　　　　張素蓉
　　　　　　宋志鴻
被　　　告　羅蘭芳
　　　　　　羅智宇
　　　　　　羅智安
上三人共同
訴訟代理人　陳俊傑律師
前列三人共同
複代理人　　何振益
上列當事人間塗銷所有權移轉登記事件，本院於民國100年12月7
日言詞辯論終結，判決如下：
    主  文
原告之訴駁回。
訴訟費用由原告負擔。
    事實及理由
壹、程序部分：按訴狀送達後，原告不得將原訴變更或追加他訴
    ，但有下列各款情形之一者，不在此限：二、請求之基礎事
    實同一者；三、擴張或減縮應受判決事項之聲明者；七、不
    甚礙被告之防禦及訴訟之終結者，被告於訴之變更或追加無
    異議，而為本案言詞辯論者，視為同意變更或追加，民事訴
    訟法第255 條第1項第2、3、7款及第2項有明文規定。原告
    起訴原就地號為台北市○○區○○段二小段455地號土地應
    有部分1536/264576，及建號為台北市○○區○○段二小段
    161建物應有部分1/4，為先位聲明：（一）被告就上開不動
    產於民國95年10月2日移轉登記所訂立之買賣契約關係不存
    在；（二）被告羅智宇、羅智安應就上開土地及建物於95年
    10月2日以買賣為原因所為所有權移轉登記予以塗銷，並回
    復為被告羅蘭芳所有，及為備位聲明：（一）被告就上開土
    地及建物以買賣原因所為債權行為及於95年10月2日所有權
    移轉登記物權行為，均應予撤銷；（二）被告羅智宇、羅智
    安應將上開土地及建物於95年10月2日經地政機關以買賣為
    原因所為之所有權移轉登記，予以塗銷，並回復登記為被告
    羅蘭芳所有。嗣後原告為訴之變更及追加，即：上開455地
    號土地應有部分減縮為384/264576；除上開土地及建物外，
    追加地號為台北市○○區○○段二小段456、457地號土地所
    有權應有部分384/264576，為訴訟標的物，如訴之先位及備
    位聲明所示。原告為上開訴之追加與應受判決事項聲明之擴
    張與減縮，經核與原訴之基礎事實相同，應無礙於被告之防
    禦與訴訟之終結，且被告就原告為上開訴之變更與追加，已
    無異議而為本案言詞辯論，依據上開法文之規定，原告為上
    開訴之追加與擴張及減縮應受判決事項之聲明，洵屬有據，
    先為敘明。
貳、實體部分：
一、原告起訴主張：
（一）被告羅蘭芳前於民國93年12月間向原告申請卡號為000000
      0000000000號現金卡，至99年12月7日為止，尚有帳款新
      台幣（下同）939,507元未清償（即本金497.797元，利息
      447,710元）。門牌號碼為台北市○○區○○街73號建物
      應有部分4/1與坐落基地即台北市○○區○○段二小段455
      、456、457地號土地應有部分384/264576（下稱系爭不動
      產）前為被告羅蘭芳所有，然被告羅蘭芳於95 年5月22日
      起即違約未如期繳交所積欠之帳款，並於同年10月2日將
      系爭不動產移轉登記為其兄弟即被告羅智宇、羅智安所有
      ，可見被告間就系爭不動產所為之上開移轉所有權之行為
      ，為「通謀虛偽意思表示」，目的在於逃避債權人之追償
      ，依據民法第87條第1項之規定，其法律行為應屬無效，
      原告爰依據民法第113條、第242條之規定，代位被告羅蘭
      芳之所有權權利，將系爭不動產回復登記為被告羅蘭芳所
      有。
（二）此外，被告羅智宇、羅智安為被告羅蘭芳之兄弟，被告羅
      智宇、羅智安對於被告羅蘭芳之財務狀況應無不知情之理
      ，可見被告羅蘭芳將系爭不動產移轉登記為被告羅智宇、
      羅智安所有，顯然害及原告之上開債權，原告爰依據民法
      第244條第2項、第4項之規定，請求撤銷系爭不動產於上
      開時間所為之以買賣為原因關係之債權行為與所有權移轉
      登記之物權行為，將系爭不動產回復登記為被告羅蘭芳所
      有。
（三）綜上，原告爰為先位聲明：
   1、確認被告就系爭不動產於95年10月2日所訂定之買賣契約
      關係不存在。
   2、被告羅智宇、羅智安就系爭不動產於95年10月2日以買賣
      為原因所為之所有權移轉登記予以塗銷，並回復登記為被
      告羅蘭芳所有。
      並為備位聲明：
   1、被告就系爭不動產以買賣為原因所為之債權行為及於95
      年10月2日所為之所有權移轉登記之物權行為，均應予撤
      銷。
   2、被告羅智宇、羅智安應將系爭不動產於95年10月2日經地
      政機關（即台北市古亭地政事務所）以買賣為原因所為之
      所有權移轉登記予以塗銷，並回復登記為被告羅蘭芳所有
      。
二、被告辯稱：
（一）被告羅蘭芳係於95年9月11日將系爭不動產出售予被告羅
      智安及羅智宇，因被告羅蘭芳與被告羅智安、羅智宇為二
      親等以內親屬，故上開買賣為二親等親屬間之買賣，但因
      被告間有資金流向之事實，而經財政部國稅局查核屬實，
      並同意移轉，是被告間就系爭不動產所有權之移轉既然經
      財政部台北市國稅局出具證明確有買賣，自屬有償之買賣
      行為，並非通謀虛偽意思表示。
（二）被告早於95年9月11日即成立系爭不動產之買賣契約關係
      ，並於95年10月2日完成所有權移轉登記，依據中華電信
      股份有限公司數據通信分公司以100年11月18日數府三字
      第1000001551號函所檢具之原告（函文誤載為萬泰銀行股
      份有限公司）自95年9月1日起迄今就系爭不動產申請電子
      謄本紀錄所示，原告於系爭不動產移轉登記為被告羅智安
      、羅智宇所有後，即密集申請土地謄本及異動索引，顯係
      徵信所用，然原告遲至99年12月7日始提起本件訴訟，原
      告依據民法第244條得行使之撤銷權，應已因除斥期間經
      過而消滅。
（三）綜上，被告爰為答辯聲明：原告之訴駁回。
三、經查：
（一）被告羅蘭芳前於93年12月間向原告申請上開信金卡，迄至
      99年12月7日為止，尚有帳款939,507元未清償，其中本金
      為497.797元，利息為447,710元。
（二）系爭不動產前為被告羅蘭芳所有，被告羅蘭芳於95年10月
      2日將系爭不動產以買賣為原因關係移轉登記為其兄弟即
      被告羅智宇、羅智安所有。
    以上事實，為兩造所不爭執，並有原告所提出之現金卡債權
    證明文件及建物與土地異動索引與被告所提出之土地建物買
    賣契約書、土地增值稅、房屋契稅繳款書（被證1）、財政
    部國稅局所出具之非屬贈與同意移轉證明書（被證2）各1份
    為證，應可採信。
四、其次，原告主張被告羅蘭芳將系爭不動產以買賣為原因關係
    將所有權移轉登記為被告羅智宇、羅智安所有，為通謀虛偽
    意思表示，渠等所為之上開買賣之債權行為及所有權移轉之
    物權行為均無效，又原告亦得依據民法第244條第2項、第4
    項之規定，請求撤銷上開債權行為及物權行為，然為被告所
    不承認，並以上開情事資為抗辯。是本案爭執事項應為：
（一）系爭不動產以買賣為原因關係由被告羅蘭芳移轉登記為被
      告羅智宇、羅智安所有，是否為通謀虛偽意思表示？
（二）被告辯稱原告本於民法第244條規定得行使之撤銷權，已
      因除斥期間經過而消滅，是否有據？
五、就上述爭執事項（一），判斷如下：
（一）按當事人主張有利於己之事實者，就其事實有舉證之責任
      ，民事訴訟法第277條前段有明文規定，復按表意人與相
      對人通謀而為虛偽意思表示者，其意思表示無效，民法第
      87條前段亦規定甚詳。是以原告主張被告間就上開買賣之
      債權契約與所有權移轉之物權契約，均為通謀虛偽意思表
      示，則原告就上開主張即應負舉證之責任。
（二）復按當事人主張有利於己之事實者，就其事實有舉證之責
      任，民事訴訟法第277條前段有明文規定，故民事訴訟如
      係由原告主張權利者，應先由原告負舉證之責，若原告先
      不能舉證，以證實自己主張之事實為真實，則被告就其抗
      辯事實即令不能舉證，或其所舉證據尚有疵累，亦應駁回
      原告之請求，此亦有最高法院著有17年上字第917號判例
      要旨可資參照。又按認定事實所憑之證據，固不以直接證
      據為限，惟採用間接證據時，必其所成立之證據，在直接
      關係上，雖僅足以證明他項事實，但由此他項事實，本於
      推理之作用足以證明待證事實者而後可，不能以單純理論
      為臆測之根據，而就待證事實為推定之判斷。最高法院著
      有86年度台上字第1830號、96年度台上字第1131號裁判要
      旨為憑。再按負舉證責任之當事人，須證明至使法院就該
      待證事實獲得確實之心證，始盡其證明責任。倘不負舉證
      責任之他造當事人，就同一待證事實已證明間接事實，而
      該間接事實依經驗法則為判斷，與待證事實之不存在可認
      有因果關係，足以動搖法院原已形成之心證者，將因該他
      造當事人所提出之反證，使待證事實回復至真偽不明之狀
      態。此際，自仍應由主張該事實存在之一造當事人舉證證
      明之，始得謂已盡其證明責任，此亦據最高法院著有93年
      度台上字第2058號裁判要旨說明甚詳。
（三）原告雖主張被告羅蘭芳於95年5月22日起即未能依約如期
      繳款，系爭不動產於同年10月2日移轉登記為其兄弟被告
      羅智宇、羅智安所有，顯有脫產之嫌，又系爭不動產市價
      應有3,000,000元（以土地及建物應有部份4/1估算），但
      被告等就系爭不動產僅約定價金為730,281元，顯遠低於
      市價，且被告亦未提出購買系爭不動產之資金流向證明。
      況被告羅智宇、羅智安當時分別年僅22歲、20歲，應無資
      力以730,000元買受系爭不動產，亦徵此係被告羅蘭芳惡
      意脫產，以規避原告就系爭不動產求償。被告則辯稱被告
      間買賣系爭不動產一事，業經財政部國稅局查核屬實。經
      查：
   1、依據財政部台北市國稅局以100年4月29日財北國稅審二字
      第1000210865號函覆本院及所檢具之買賣資金收付情形分
      析表之記載，系爭不動產之買賣價金為1,500,000元，並
      非原告主張之730,281元，且被告羅智安、羅智宇係以交
      付票載金額各為750,000元之銀行支票為給付價金之方式
      ，上開支票由雙方所委任之律師收受，由該名律師協助被
      告羅蘭芳處理其積欠銀行之信用貸款、信用卡消費債務等
      ，被告羅智安、羅智宇給付上開價金之資金來源為出租門
      牌號碼為台北市○○區○○街73號1樓之租金收益，上開
      分析表並以前揭支票影本、銀行存摺資金往來明細影本、
      委任契約影本及房屋租賃契約書影本以為附件，是綜合上
      開情事以觀，被告羅蘭芳取得被告羅智安、羅智宇所交付
      之1,50,000元價金，以解決其債務問題，而被告羅智安、
      羅智宇則以上開價金為對價，以取得系爭不動產所有權。
   2、原告雖主張被告羅蘭芳違約未能按時清償債務後，系爭不
      動產所有權旋即移轉登記為被告羅智安、羅智宇所有，被
      告為親屬關係，系爭不動產售價較一般市場交易價額為低
      ，被告羅智安、羅智宇當時應無資力購買系爭不動產等，
      故被告間就系爭不動產所為之買賣契約及所有權移轉均為
      通謀虛偽意思表示，然原告就其上述主張並未能提出積極
      而明確之證據以為佐證，而僅可視為臆測之詞。
   3、綜上，原告並未能舉證證明被告間就系爭不動產所為之買
      賣及所有權移轉行為均屬通謀虛偽意思表示，而依據被告
      所提出之上開證據，堪認被告羅智安、羅智宇受移轉登記
      為系爭不動產之所有權人，係因以1,500,00元向被告羅蘭
      芳買受系爭不動產。因此，被告羅蘭芳與被告羅智安、羅
      智宇間就系爭不動產確實有買賣及所有權移轉之意思表示
      合致，並非通謀為虛偽意思表示，應足以認定。
六、就上述爭執事項（二），判斷如下：
（一）按債務人所為之有償行為，於行為時明知有損害於債權人
      之權利者，以受益人於受益時亦知其情事者為限，債權人
      得聲請法院撤銷之，民法第244條第2項固有明文規定，惟
      按前條撤銷權，自債權人知有撤銷原因時起，一年間不行
      使，或自行為時起，經過十年而消滅，亦規定甚詳。
（二）查原告於系爭不動產移轉登記為被告羅智安、羅智宇後，
      自95年9月1日起即多次調閱系爭不動產之登記謄本，此有
      中華電信股份有限公司數據通信分公司以100年11月18日
      數府三字第1000001551號函檢具原告（函文誤載為萬泰銀
      行股份有限公司）自95年9月1日起迄今申請系爭不動產地
      政電子謄本紀錄1份在卷可稽。衡情原告申請上開地政電
      子謄本堪認係為催收帳務所用，而經由調閱上開地政電子
      謄本，原告應已知悉系爭不動產已以買賣為原因關係移轉
      登記為被告羅智安、羅智宇所有，原告迄至100年1月10
      日始提起本訴，此有本院收狀戳章印文1枚為憑，則原告
      依據民法第244條第2項之規定，訴請撤銷被告間就系爭不
      動產所為之上開債權與物權行為，其撤銷權應已消滅。
七、綜上所述，原告先位訴之聲明，請求確認被告就系爭不動產
    所訂定之買賣契約關係不存在，並依據民法第242條前段規
    定「債務人怠於行使其權利時，債權人因保全債權，得以自
    己之名義，行使其權利。」請求塗銷系爭不動產之所有權移
    轉登記並回復登記為被告羅蘭芳所有，為無理由。原告備位
    之訴，依據民法第244條第2項、第4項之規定請求撤銷被告
    間上開債權與物權行為，並塗銷所有權移轉登記並回復登記
    為被告羅蘭芳所有，亦為無理由。
八、本案事證已臻明確，兩造其餘主張與攻擊防禦方法，經核均
    與本案判決結果無影響，爰不一一予以審酌，附此敘明。
據上論結，本件原告之訴為無理由，依民事訴訟法第78條，判決
如主文。
中    華    民    國   100    年    12    月    21    日
                  民事第四庭    法  官  匡  偉
以上正本係照原本作成。
如對本判決上訴，須於判決送達後20日內向本院提出上訴狀。如
委任律師提起上訴者，應一併繳納上訴審裁判費。
中    華    民    國   100    年    12    月    21    日
                                書記官  徐悅瑜